臺灣板橋地方法院刑事判決　　　　　　　96年度易字第3116號
公　訴　人　臺灣板橋地方法院檢察署檢察官
被　　　告　乙○○
上列被告因詐欺案件，經檢察官提起公訴（96年度偵緝字第2573
號），本院判決如下：
    主  文
乙○○幫助意圖為自己不法之所有，以詐術使人將本人之物交付
，處有期徒刑伍月，如易科罰金，以新臺幣壹仟元折算壹日。
    事  實
一、乙○○應能預見將其金融帳戶提供他人使用，將能幫助不明
    詐欺集團作為詐騙他人款項之人頭帳戶，竟仍不違背其本意
    ，基於幫助詐欺取財之不確定故意，於民國96年4 月間某日
    ，在不詳處所，將其開立之新竹國際商業銀行新莊簡易型分
    行帳號000000000000號帳戶、臺北縣板橋市農會帳號000000
    0000000 號帳戶之存摺、提款卡及密碼，交予不詳真實姓名
    年籍之成年人士，任由該成年人士所屬或其轉手之犯罪集團
    作為犯罪取財收受款項之工具。嗣該成年人士或其轉手之犯
    罪集團成員，即基於意圖為自己不法所有之犯意，先後於：
    (一)96年4 月18日上午11時28分許，撥打行動電話至甲○○之
    行動電話佯裝為甲○○之同事，偽稱因有急用需借款，致甲
    ○○陷於錯誤，信以為真，而於同日分許，前往桃園縣八德
    市八德更寮郵局臨櫃匯款新臺幣（下同）20,000元至乙○○
    前揭新竹國際商業銀行新莊簡易型分行帳戶。(二)96年4 月27
    日上午10時許，撥打行動電話至蔡淑娟之行動電話佯裝為其
    同學，偽稱需借款急用，致蔡淑娟陷於錯誤，信以為真，而
    於同日上午11時30分許，前往高雄市○○○路270 號三塊厝
    郵局匯款30,000元至乙○○前揭臺北縣板橋市農會帳戶。(三)
    96年5 月2 日上午11時30分許，撥打行動電話至陳秋幸之行
    動電話佯裝為其女兒呂育雯，偽稱需借款購買基金，使陳秋
    幸陷於錯誤，信以為真，而於同日分許，前往臺南市○○路
    ○ 段97號合作金庫銀行成功分行臨櫃匯款30,000元至乙○○
    前揭臺北縣板橋市農會帳戶。該等匯款均旋由詐欺集團人員
    分別提領一空。嗣因甲○○、蔡淑娟、陳秋幸發覺遭騙報警
    列為警示帳戶而查悉上情。
二、案經臺北縣政府警察局新莊分局移送臺灣板橋地方法院檢察
    署檢察官偵查起訴。
    理  由
壹、證據能力有無之判斷：
一、按被告以外之人（包括證人、鑑定人、告訴人、被害人及共
    同被告等）於審判外之陳述雖不符刑事訴訟法第159 條之1
    至之4 等4 條之規定，而經當事人於審判程序同意作為證據
    ，法院審酌該言詞陳述或書面陳述作成時之情況，認為適當
    者，亦得為證據；當事人、代理人或辯護人於法院調查證據
    時，知有刑事訴訟法第159 條第1 項不得為證據之情形，而
    未於言詞辯論終結前聲明異議者，視為有前項之同意，同法
    第159 條之5 定有明文。立法意旨在於傳聞證據未經當事人
    之反對詰問予以核實，原則上先予排除。惟若當事人已放棄
    反對詰問權，於審判程序中表明同意該等傳聞證據可作為證
    據；或於言詞辯論終結前未聲明異議，基於尊重當事人對傳
    聞證據之處分權，及證據資料愈豐富，愈有助於真實發見之
    理念，且強化言詞辯論主義，使訴訟程序得以順暢進行，上
    開傳聞證據亦均具有證據能力。本件證人甲○○、蔡淑娟、
    陳秋幸曾於警詢中為陳述，其性質雖屬傳聞證據，惟其等未
    再於法院審理中為陳述，且查無符合同法第159 條之1 至之
    4 等前4 條之情形，其等所為之上開警詢筆錄內容，於本院
    審理時予以提示並告以要旨，且各經檢察官及被告表示意見
    。當事人已知上述筆錄乃傳聞證據，且均未於言詞辯論終結
    前對該等筆錄內容異議，依上開規定，是證人甲○○、蔡淑
    娟、陳秋幸於警詢中之證言應具有證據能力。
二、按除顯有不可信之情況外，從事業務之人於業務上或通常業
    務過程所須製作之紀錄文書、證明文書，得為證據，刑事訴
    訟法第159 條之4 第2 款定有明文。而該法所稱從事業務之
    人於業務上或通常業務過程所須製作之紀錄文書、證明文書
    ，因係於通常業務過程不間斷、有規律而準確之記載，且大
    部分紀錄係完成於業務終了前後，無預見日後可能會被提供
    作為證據之偽造動機，其虛偽之可能性小，除非該等紀錄文
    書或證明文書有顯然不可信之情況，否則有承認其為證據之
    必要。本件被害人甲○○、蔡淑娟、陳秋幸所提出之郵政跨
    行匯款申請書影本2 紙、合作金庫銀行匯款申請書回條聯影
    本1 紙，及新竹國際商業銀行新莊簡易型分行96年5 月10日
    竹商銀新莊字第09600122號函所附之晶片金融卡業務申請書
    、存款相關業務申請書、印鑑卡、活期性存款歷史明細查詢
    各1 件、板橋市農會96年6 月26日板農（信）字第09600025
    65號函所附之存款相關業務申請書、板橋市農會帳戶交易明
    細表各1 件，分別係臺灣郵政股份有限公司、合作金庫銀行
    、新竹國際商業銀行新莊簡易型分行、板橋市農會等機構之
    行員依其業務上通常所製作之紀錄及證明文書，並非臨訟所
    為，亦無其他顯不可信之情況，依前揭說明，自具有證據能
    力。
貳、實體方面：
一、訊之被告乙○○對其分別有向新竹國際商業銀行新莊簡易型
    分行、臺北縣板橋市農會申請使用上開帳戶之事實，固坦承
    不諱，惟矢口否認有何幫助詐欺犯行，辯稱：伊前揭新竹國
    際商業銀行新莊簡易型分行帳戶之存摺、金融卡係於95年2
    、3 月間不慎遺失，伊雖未報案，但於遺失翌日即已申請補
    發，並繼續使用，至於前揭板橋市農會存摺、金融卡、密碼
    則是為了辦貸款，必須看伊薪資轉帳情形，而於96年4 月16
    日寄給主動來電說要代辦貸款的新竹國際商業銀行自稱劉小
    姐的人，並無幫助詐欺之犯意云云。然查：
  (一)被害人甲○○、蔡淑娟、陳秋幸均因遭詐騙集團詐騙，而分
    別於上開時地將2 萬元、3 萬元、3 萬元各匯入被告前揭新
    竹國際商業銀行新莊簡易型分行、板橋市農會帳戶，且經匯
    入後，均隨即遭提領一空等情，已據證人即被害人甲○○、
    蔡淑娟、陳秋幸於警詢分別證述甚明（見96年偵字第13782
    號偵查卷第7 頁至第8 頁、第21頁至第22頁、第91頁至第92
    頁），並有郵政跨行匯款申請書影本2 紙、合作金庫銀行匯
    款申請書回條聯影本1 紙、新竹國際商業銀行新莊簡易型分
    行96年5 月10日竹商銀新莊字第09600122號函1 件（附有晶
    片金融卡業務申請書、存款相關業務申請書、印鑑卡、活期
    性存款歷史明細查詢等資料）、板橋市農會96年6 月26日板
    農（信）字第0960002565號函1 件（附有存款相關業務申請
    書、板橋市農會帳戶交易明細表等資料）附卷可稽（見96年
    偵字第13782 號偵查卷第11頁、第93頁、第70頁、第14頁至
    第40頁、第49頁至第52頁），堪信為真實。
  (二)被告有將前揭板橋市農會之存摺、提款卡、密碼全數交予他
    人之事實，已據被告於本院準備程序中坦承在卷（見本院卷
    第13頁）；被告雖辯稱伊是為了貸款，必須有薪資紀錄，才
    將前揭板橋市農會之存摺、提款卡、密碼寄給自稱新竹國際
    商業銀行的劉小姐云云，然被告前揭板橋市農會帳戶內並無
    薪資轉帳紀錄，反於前揭新竹國際商業銀行新莊簡易型分行
    帳戶內始有薪資轉帳紀錄，有該板橋市農會帳戶交易明細表
    、新竹國際商業銀行新莊簡易型分行活期性存款歷史明細查
    詢分別附於上開板橋市農會函、新竹國際商業銀行新莊簡易
    型分行函在卷足憑，而其又稱係要由自稱新竹國際商業銀行
    之劉小姐辦理貸款，則縱認辦理貸款需有存摺、提款卡等件
    ，亦應交付前揭新竹國際商業銀行新莊簡易型分行帳戶之存
    摺、提款卡，而非前揭板橋市農會之存摺、提款卡；又依被
    告前揭板橋市農會帳戶交易明細表所載「放款轉入」、「貸
    息支出」、「償還貸款」等摘要，可知被告並非無貸款經驗
    ，應知辦理貸款無庸交付存摺、提款卡及密碼予他人；況被
    告於偵查中係辯稱前揭板橋市農會帳戶之存摺亦為遺失（見
    96年偵緝字第2573號偵查卷第27頁），卻在本院準備程序及
    審理時改稱係為貸款所需，前後不一，自非無疑；再衡諸一
    般常情，個人無論自行或委請代辦公司向金融機構申辦貸款
    ，除親自填寫貸款申請書外（至少須在申請書上親自簽名）
    ，縱須薪資證明，亦只須交付在職證明、所得證明等資料即
    可，而無須交付存摺、提款卡及密碼等物，且多數金融機構
    在審核申請案件時甚至會要求申請人前來對保，此乃眾所週
    知之事。且正常人若如被告般將金融帳戶存摺、提款卡、密
    碼等個人重要物品交給他人，必定會先確認該人之身分後，
    始放心將上開重要物品交給該人，然依被告於本院準備程序
    中自承：「貸款跟我聯絡的是新竹國際商銀的劉小姐，劉小
    姐自己打我手機的，我沒有見過她的人，我也沒有看過任何
    證明劉小姐是國際商銀的證明」等語（見本院卷第13頁），
    被告竟對該代辦人員之年籍資料全然不知，是被告此部分辯
    詞，顯與常情不符，應係事後卸責之詞，要無可採。
  (三)被告雖另辯稱前揭新竹國際商業銀行帳戶之存摺、提款卡及
    密碼均曾遺失，伊沒報案，但有申請補發云云，惟依前揭新
    竹國際商業銀行新莊簡易型分行函所附之該存摺活期性存款
    歷史明細查詢所載可知，被告前揭帳戶自開戶日（即94年10
    月13日）起至96年5 月4 日止，均仍有在使用，且為被告於
    偵查中自承在卷（見96年偵緝字第2573號偵查卷第26頁至第
    27頁），苟被告未交予他人使用，他人自不可能使用該已申
    報遺失之存摺或提款卡提領任何款項，是被告此部分所辯，
    亦無可取。
  (四)又任何人均可辦理金融帳戶存摺、提款卡使用，如無正當理
    由，實無取用他人存摺、提款卡、密碼使用之必要，而金融
    存摺、提款卡及密碼亦事關個人財產權益之保障，其專有性
    甚高，除非本人或與本人親密關係者，難認有何理由可自由
    流通使用該存摺、提款卡及密碼，一般人均有妥為保管及防
    止他人任意使用之認識，縱特殊情況偶需交付他人使用，亦
    必深入瞭解用途及合理性，始予提供，且該等專有物品如落
    入不明人士手中，而未加以闡明正常用途，極易被利用為與
    財產有關之犯罪工具，此為吾人依一般生活認知所易於體察
    之常識。被告對於非有正當理由，隨意要求其提供帳戶、提
    款卡及密碼之人，客觀上應可預見該人之目的，係供為某筆
    資金之存入後再行領出，並藉以牟利之用，此亦為一般人本
    於一般認知能力均易於瞭解。又近年來電視或平面媒體上，
    常有詐騙集團利用金錢收購、租借等種種事由，蒐集他人所
    申請之人頭帳戶，用以掩飾、隱藏，供作受詐騙或恐嚇之被
    害人匯款之帳戶再提領使用，致使警方追索犯罪無著之報導
    ，被告行為時既係心智思慮已成熟之成年人，此觀諸其於本
    院準備程序中自承曾擔任保全員，教育程度為高職畢業等語
    甚明（見本院卷第13頁），是依其社會生活經驗及智識程度
    ，對於將自己開設存款帳戶之存摺、提款卡、密碼等物交予
    他人，該帳戶將有可能被利用作為實行財產犯罪之工具一節
    ，應有所預見及認識，被告卻猶將前揭銀行、農會帳戶存摺
    、提款卡及所屬密碼交付與不詳人士使用，雖未見被告有何
    參與詐騙被害人之行為、或於事後亦分得款項之積極證據，
    而無從認屬本件詐欺取財行為之共同正犯，然被告將應屬個
    人使用之帳戶提供予第三人使用，此即彰顯其幫助該他人為
    詐欺取財之財產犯罪之不確定故意及行為甚明。
　(五)綜上所述，被告所辯既均不足採，是其上開交付存摺、提款
    卡予他人，主觀上已預見有幫助他人詐欺取財之可能性，且
    客觀上確有提供上揭存款帳戶存摺、印鑑章、提款卡及密碼
    資料之行為，則其確有幫助詐欺取財之不確定故意之事實，
    應堪認定。本件事證明確，被告犯行洵堪認定。
三、按幫助犯之成立，主觀上行為人須有幫助故意，客觀上須有
    幫助行為，意即需對於犯罪與正犯有共同之認識，而以幫助
    之意思，對於正犯資以助力，而未參與實施犯罪之行為者而
    言（最高法院75年度臺上字第1509號、88年度臺上字第1270
    號判決意旨同此見解）。本件被告將其所有之前揭銀行帳戶
    存摺、提款卡交予不詳人士所屬犯罪集團用以詐騙被害人甲
    ○○、蔡淑娟、陳秋幸匯入金錢，顯係基於幫助該犯罪集團
    犯詐欺取得財之犯意，且所為提供帳戶之行為非屬前開詐欺
    取財犯行之構成要件行為，足見被告係以幫助他人犯罪之意
    思，而參與犯罪構成要件以外之行為。核被告所為，係犯刑
    法第30條第1 項前段、第339 條第1 項之幫助詐欺取財罪。
    被告以一幫助行為，幫助他人為數次詐欺，就被告而言，僅
    有一次犯罪行為。至被告於本院審理時雖辯稱伊前揭銀行帳
    戶存摺、提款卡係於95年2 、3 月間遺失，而前揭農會帳戶
    存摺、提款卡係於96年4 月16日寄給自稱劉小姐之人云云，
    惟其前開辯稱洵無可採，已如前述，而其於偵查中則係辯稱
    前揭銀行、農會帳戶之存摺、提款卡係同時遺失云云，先後
    所述非一，再參以本件因被告否認犯罪，並無其他積極證據
    足資證明被告係分別交付前揭銀行、農會帳戶之存摺、提款
    卡及密碼等物，實無從認定被告究係一次交付該等存摺、提
    款卡、密碼或分別交付，惟從被害人甲○○、蔡淑娟、陳秋
    幸受詐欺期間相近，可知該等存摺、提款卡、密碼亦有同時
    交付之可能，是本院採最有利於被告之認定，認係同時交付
    而僅成立一幫助犯行，而為單純一罪。又被告以一提供銀行
    帳戶存摺、提款卡之幫助行為，同時幫助詐欺集團成員詐得
    被害人甲○○、蔡淑娟、陳秋幸3 人之財物，係一行為而觸
    犯3 個幫助詐欺取財罪，為想像競合犯，應從一重之幫助詐
    欺取財罪處斷。被告基於幫助之犯意而為非屬詐欺取財犯行
    之構成要件行為，為幫助犯，爰依刑法第30條第2 項之規定
    ，按正犯之刑減輕之。爰審酌被告提供帳戶予他人使用，所
    為已影響社會正常交易安全，增加被害人尋求救濟之困難，
    並使犯罪之追查趨於複雜，危害社會情節甚鉅，兼衡以被告
    犯罪之動機、目的、交付之金融機構存摺、提款卡等物數量
    、被害人被害之情狀及被告犯罪後否認犯行，態度不佳、迄
    未賠償被害人損害等一切情狀，量處如主文所示之刑。按幫
    助犯係從屬於正犯而成立，以正犯已經犯罪為要件，故幫助
    犯並非其幫助行為一經完成即成立犯罪，必其幫助行為或其
    影響力持續至正犯實施犯罪時始行成立。故就幫助犯而言，
    其犯罪究係在舊法或新法施行期間，應否為新舊法變更之比
    較適用，暨其犯罪是否在減刑基準日之前，有無相關減刑條
    例規定之適用等，均應以正犯犯罪行為完成之時點為準據（
    最高法院96年度台非字第253 號判決意旨可資參照）。查被
    告提供前揭銀行、農會帳戶、提款卡予上述不詳人士後，中
    華民國九十六年罪犯減刑條例雖經立法院制定，並業經總統
    於96年7 月4 日公布，自96年7 月16 日 起生效，惟被告本
    件犯罪之成立時間，仍應以正犯利用其幫助行為完成詐欺取
    財犯行之時點（即96年5 月2 日）為準，從而，被告幫助犯
    罪完成之時間既係在96年4 月24日以後，本件自無上開減刑
    條例之適用，附此敘明。
據上論斷，應依刑事訴訟法第299 條第1 項前段，刑法第30條第
1 項、第2 項、第339 條第1 項、第55條、第41條第1 項前段，
刑法施行法第1 條之1 ，判決如主文。
本案經檢察官顏世翠到庭執行職務。
中　　華　　民　　國　　96　　年　　12　　月　　31　　日
                  刑事第十三庭    審判長法　官  李麗珠
                                        法  官  許映鈞
                                        法  官  俞秀美
上列正本證明與原本無異。
如不服本判決，應於送達後十日內敘明上訴理由，向本院提出上
訴狀
                                        書記官  林政良
中　　華　　民　　國　　96　　年　　12　　月　　31　　日
附錄本案論罪科刑法條全文：
刑法第339條
意圖為自己或第三人不法之所有，以詐術使人將本人或第三人之
物交付者，處5 年以下有期徒刑、拘役或科或併科1 千元以下罰
金。
以前項方法得財產上不法之利益或使第三人得之者，亦同。
前二項之未遂犯罰之。
